【裁判字號】    89,簡抗,9
【裁判日期】    900327
【裁判案由】    給付票款
【裁判全文】
臺灣彰化地方法院民事裁定  八十九年度簡抗字第九號
    抗  告  人  甲○○
右抗告人因與梁世川間請求給付票款事件，對於中華民國八十九年四月二十一日本院
第一審裁定（八十八年度彰簡字第四一０號）提起抗告，本院裁定如左：
    主      文
抗告駁回。
抗告費用由抗告人負擔。
    理      由
一、抗告意旨略以：
  (一)原審函示認本件給付票款事件，業已視為撤回起訴，故該案件業已終結，抗告人
    對該函示為異議，並聲請繼續審判，惟原審認抗告人之聲明為無理由，自係違誤
    。經查：1.按「法院之訴訟紀錄，於證據法上有相當之效力，非有確切反證，不
    得攻擊其為不實」，故法院之筆錄茍有證據足以證明其與訴訟紀錄之記載不盡相
    符，自得依法請求更正之，自不得以筆錄為唯一之依據，故法院於審理民、刑事
    案件，為擔保筆錄所載內容真實，並確保踐行之訴訟程序無何瑕疵，因而於法庭
    錄音辦法第三條規定：法院於民、刑事訴訟案件開庭時，應予錄音。2.「訴訟案
    件於開庭時雖經錄音，書記官仍須就當事人或其他關係人之陳述，當庭依法製作
    筆錄。此項筆錄當庭朗讀或交關係人閱覽而有異議者，書記官應播放錄音帶核對
    ，經核對結果，如認筆錄確有誤記或遺漏者，應即依錄音更正或補充，如認筆錄
    正確者，應於筆錄內附記其異議。」、「當事人或其他關係人未當庭閱覽筆錄時
    ，依法得聲請檢閱或閱覽卷宗之人，如認筆錄有錯誤或遺漏者，得於次一期日前
    ，其案件已終結者，得於上訴或抗告期間屆滿後十日內，聲請法院定期播放錄音
    帶核對，經核對結果，書記官如認其筆錄確有誤記或遺漏者，應即依錄音更正或
    補充，如認筆錄正確者，應於筆錄內附記核對之情形。」法庭錄音辦法第五、六
    條亦有明文。查八十八年十月十二日之庭期時間為下午二時二十分至二時三十分
    ，抗告人既於前開期間內出庭應訊，相對人亦未退庭，原審理應給予兩造陳述之
    機會，故抗告人已認當日卻以準時出庭應訊，並未遲誤期日，故請鈞院調當日錄
    音帶即明事實真相，且當日原審並未將筆錄當庭朗讀或交抗告人閱覽而無異議，
    致抗告人根本不知相對人有拒絕辯論之情，原審縱認函查資料未回，而無繼續開
    庭審理之必要，亦應對抗告人闡明相對人業已拒絕辯論，本件視為合意停止訴訟
    ，抗告人應再聲請續行訴訟，或將筆錄交由抗告人閱覽，而讓抗告人得以對該筆
    錄記載抗告人未到一事，表示異議，請求更正，詎原審僅表示函查資料未回，本
    件候核辦，再另定期日通知開庭，致抗告人誤認該次期日業已於庭訊期日結束之
    前準時到庭應訊，因而並未認本件業已擬制合意停止訴訟，根本不知本件須聲請
    續行訴訟。(三)敬請鈞院調取八十八年十月十二日之庭訊錄音帶，並播放錄音帶核
    對，對該日庭訊報到單及筆錄抗告人未到之記載與原審表示函查資料未獲回函部
    分，均依錄音帶內容更正。
  (二)按「當事人兩造遲誤言詞辯論期日者，除別有規定外，視為合意停止訴訟程序。
    但法院於認為必要時，得依職權續行訴訟，如無正當理由，兩造仍遲誤不到者，
    視為撤回其訴或上訴。」、「調查證據，於當事人之一造或兩造不到場時，亦得
    為之。」民事訴訟法第一百九十一條；第二百九十六條定有明文，本件原審既表
    示函查之資料未回，故先候核辦，即明本件上在調查證據當中，縱當事人之一造
    或兩造不到場之情形，亦得為之，其即為民事訴訟法第一百九十一條之別有規定
    之情形，依法即不得認為兩造合意停止訴訟程序，故原審認本件業已結案，依法
    自屬未洽。
  (三)本件抗告人到庭時，相對人尚未退庭，抗告人自足認訴訟程序仍進行中，惟原審
    並未告知抗告人，相對人業已拒絕辯論，亦未將筆錄交由抗告人閱覽，原審僅告
    知函查資料未獲回函，故本件候核辦，經再另定期日通知開庭，抗告人因而等候
    開庭通知，豈料，抗告人苦等六個月後竟接獲原審視為撤回起訴之通知函，原審
    之指揮訴訟程序自與法有違，其嚴重影響抗告人請求給付票款之時效利益。
二、查依抗告人所述可認本件八十八年十月十二日開庭之期日，其雖曾到庭，然並非
    於通知書上所載之期日時刻準時到場，僅係其到達時相對人尚未離開，而抗告人
    僅對該日庭訊報到單及筆錄中所為抗告人未到之記載與筆錄中就原審曾為函查資
    料未獲回函之表示未予記載容有異議，對於言詞辯論筆錄中所載當日曾朗讀案由
    使期日開始則未予爭執，並稱其不知對造已表示拒絕辯論，可推知抗告人於對造
    即被告於該期日庭訊時表示拒絕辯論並於筆錄上簽名完畢以前，抗告人仍尚未入
    庭。蓋按期日，以朗讀案由為始，民事訴訟法第一百五十八條定有明文，又日期
    於其日期應為之辯論停止時而終了，故期日之開始及終了並非以開庭通知書上所
    載之時刻為準，而係以朗讀案由及辯論停止為起末，且法院寄發與當事人之開庭
    通知上均僅記載當事人應於某年月日幾時幾分到庭，並無畢庭時間之記載，抗告
    人稱本件當天之期日應自二時二十分起至二時三十分止，顯有誤認。因此依據本
    件八十八年十月十二日言詞辯論筆錄之記載，於朗讀案由後該期日即開始，並於
    被告表示拒絕辯論時即已終了，而依民事訴訟法第三百八十七條之規定，當事人
    於辯論期日到場不為辯論者，視同不到場，故被告表示拒絕辯論即生被告未到場
    之效果，而抗告人既係在被告表示拒絕辯論後才入庭，該期日於抗告人入庭前即
    已終了，亦即抗告人於期日開始至終了時尚未入庭，則抗告人顯然已遲誤言詞辯
    論期日無訛，縱其事後曾進入法庭內，亦不生到場開庭之效果，因此開庭報到單
    及言詞辯論筆錄上記載抗告人未到並無錯誤。按民事訴訟法第一百九十一條規定
    所謂兩造遲誤言詞辯論期日，係指當事人兩造受合法通知，均無正當理由，未於
    言詞辯論期日到場，或到場不為辯論之情形而言，其視為合意停止訴訟程序者，
    祇須兩造遲誤言詞辯論期日，當然生停止之效力，與筆錄有無記載視為停止訴訟
    程序在所不問，法官亦無須宣示或告以兩造本件已視為合意停止訴訟，故抗告人
    於期日終了後始入場，縱其所稱原審法官曾告其函查資料未回係屬為真，此亦非
    言詞辯論期日所為之訴訟行為，僅係法官於庭期外為使抗告人得知案件進行情況
    所為之說明，本不得記載於筆錄上，否則即違背法定程序，因此系爭期日之筆錄
    中就原審曾為函查資料未獲回函之表示未予記載，於法相符，程序並無違誤。
三、又查，法庭錄音辦法第三條係規定，法院於民、刑事訴訟案件開庭時，應予錄音
    。因此應予錄音者為開庭之期日，期日終了後即無錄音之必要，本件八十八年十
    月十二日開庭期日之錄音帶雖已查無，此有本院彰化簡易庭正股八十九年六月十
    六日之回函在卷可稽，縱該期日之錄音帶尚有保存，並有抗告人於對造拒絕辯論
    庭期終了後才到庭，及原審法官曾表示函查資料未獲回函等錄音，然依前所述亦
    不使抗告人於言詞辯論期日終了後始到場，已係遲誤言詞辯論期日之事實產生影
    響，並使法官於期日終了後所為之說明，成為辯論期日所為之訴訟行為，而應記
    載於言詞辯論筆錄中，故該日言詞辯論筆錄之記載均與事實相符，並符合法定程
    序，且抗告人既未於開庭時到場，則筆錄亦無當庭朗讀或交關係人閱覽之必要，
    且無須依錄音之內容予以更正或補充。
四、再查，民事訴訟法第一百九十一條前段規定，當事人兩造遲誤言詞辯論期日者，
    除別有規定外，視為合意停止訴訟程序，則除法律設有當事人兩造不到場之宣示
    裁判期日（同法第二百二十五條第一項）及調查證據期日（第二百九十六條「調
    查證據，於當事人之一造或兩造不到場時，亦得為之」）之遲誤，不生視為合意
    停止效果之特別規定外，當然應視為合意停止訴訟程序，因此必須該期日有調查
    證據之行為始有不生合意停止訴訟程序之情事，本件於八十八年十月十二日之言
    詞辯論期日，依筆錄之記載並無任何調查證據之訴訟行為存在，因此即無前開第
    一百九十一條前段除外規定之適用，訴訟程序仍應依法視為合意停止。
五、按當事人於辯論期日到場不為辯論者，視同不到場；當事人兩造遲誤言詞辯論期
    日者，除別有規定外，視為合意停止訴訟程序；合意停止訴訟程序之當事人，如
    於四個月內不續行訴訟者，視為撤回其訴或上訴。民事訴訟法第三百八十七條、
    第一百九十一條前段及第一百九十條前段定有明文。職是，當事人一造遲誤言詞
    辯論期日，他造雖到場但不為辯論者，即屬兩造遲誤言詞辯論期日，除別有規定
    外，視為合意停止訴訟程序。如當事人不於四個月內續行訴訟，即視為撤回其訴
    或上訴。訴訟程序之合意停止，雖有明示合意停止與擬制合意停止之分，但訴訟
    程序停止後，為免訴訟事件長久懸擱於法院，當事人如於四個月內不續行訴訟者
    ，即應視為撤回其訴或上訴，初不因其為明示合意停止或擬制合意停止而異，如
    此解釋始符合民法第一百九十條、第一百九十一條之立法意旨（最高法院八十七
    年度台抗字第五六三號裁判請參照）。縱上所陳，本件抗告人確實未於八十八年
    十月十二日之言詞辯論期日終了前到場，對造亦已拒絕辯論視同未到場，則兩造
    因均遲誤言詞辯論期日，依法應視為合意停止訴訟程序，抗告人自合意停止時起
    ，迄至本院於八十九年四月十一日發函告以本件已視為撤回其訴前，均未聲請續
    行訴訟，已逾四個月之合意停止期間，應視為撤回其訴，原裁定駁回其繼續審判
    之聲請，於法並無不合。從而，抗告人提起本件抗告為無理由，應予駁回。
六、結論，依民事訴訟法第四百三十六條之一第三項、第四百九十二條第一項、第九
    十五條、第七十八條，裁定如主文。
中      華      民      國    九十      年      三      月    二十七    日
                                    臺灣彰化地方法院民事第一庭
~B審判長法      官  李端季
~B      法      官  蕭文學
~B      法      官  黃倩玲
右為正本係照原本作成
不得抗告
~B      法院書記官  彭月美
中      華      民      國    九十      年      三      月    二十七    日


司法院資訊處製作；財團法人民間司法改革基金會備份。
